臺灣板橋地方法院民事判決　　　　　　 100年度重訴字第36號
原　　　告　曾景煌
訴訟代理人　蕭仁杰律師
複代理人　　蔡宜衡
被　　　告　林黃美玉
　　　　　　石啟聰
　　　　　　葉賴秀鳳
上　一　人
訴訟代理人　葉美麗
上列當事人間拆屋還地等事件，本院於100年7月12日言詞辯論終
結，判決如下：
    主  文
被告林黃美玉應將坐落新北市○○區○○段一一九四之三地號土
地上如附圖斜線範圍ｃ所示，面積十點零二平方公尺之建物拆除
，將土地返還予原告，並應給付原告新台幣參萬捌仟貳佰陸拾貳
元，及自民國一百年一月十日起至清償日止，按年息百分之五計
算之利息，暨自民國一百年一月十日起至返還土地之日止，按月
給付原告新台幣壹仟零參拾壹元。
被告石啟聰應將坐落新北市○○區○○段一一九四之四地號土地
如附圖斜線範圍B所示，面積四十五點九七平方公尺之建物拆除
，將土地返還予原告，並應給付原告新台幣壹拾柒萬伍仟伍佰參
拾伍元，及自民國九十九年十二月三十日起至清償日止，按年息
百分之五計算之利息；暨自民國九十九年十二月三十日起至返還
土地之日止，按月給付原告新台幣肆仟柒佰參拾貳元。
被告葉賴秀鳳應將坐落新北市○○區○○段一一九四地號土地上
如附圖斜線範圍A所示，面積四十六點三一平方公尺之建物拆除
，將土地返還予原告，並應給付原告新台幣壹拾柒萬陸仟捌佰參
拾參元，及自民國一百年一月十一日起至清償日止，按年息百分
之五計算之利息；暨民國一百年一月十一日起至返還土地之日止
，按月給付原告新台幣肆仟柒佰陸拾柒元。
原告其餘之訴駁回。
訴訟費用由被告負擔。
本判決第一項於原告以附表3所示之金額各為被告供擔保後，得
假執行，但被告各以附表4所示之金額為原告供擔保後，得免為
假執行。
原告其餘假執行之聲請駁回。
    事實及理由
一原告起訴主張：原告為坐落新北市○○區○○段第1194-3、11
  94-4、1194地號土地（以下簡稱系爭土地）之所有權人，被告
  林黃美玉、石啟聰、葉賴秀鳳增建鐵皮屋各如附圖C、B、A所
  示，無權占有系爭土地，且無支付對價獲有相當於租金之不當
  得利，爰請求被告應返還96年8月29日起至99年12月20日止相
  當於租金之不當得利，及自起訴狀繕本送達翌日起至拆屋還地
  止，按月給付相當於租金之不當得利，爰依民法第767條、第
  179 條規定之法律關係，提起本訴，並聲明；(1)被告林黃美玉
  應將坐落新北市○○區○○段第1194-3地號土地上門牌號碼新
  北市○○區○○路100巷12號第1層如附圖斜線範圍ｃ所示，面
  積共10.02平方公尺之建物拆除，且將該部分土地返還予原告
  。(2)被告林黃美玉應給付原告51,245元，及自起訴狀繕本送達
  之翌日起至清償日止，按週年利率百分之5計算之利息；暨自
  起訴狀繕本送達之翌日起至拆除上開建物後返還占用土地之日
  止，按月給付原告1,289元。(3)被告石啟聰應將坐落新北市○
  ○區○○段第1194-4地號土地上門牌號碼新北市○○區○○路
  100 巷14號第1層如附圖斜線範圍B所示，面積共45.97平方公
  尺之建物拆除，且將該部分土地返還予原告。(4)被告石啟聰應
  給付原告235,101元，及自起訴狀繕本送達之翌日起至清償日
  止，按週年利率百分之5計算之利息；暨自起訴狀繕本送達之
  翌日起至拆除上開建物後返還占用土地之日止，按月給付原告
  5,915元。(5)被告葉賴秀鳳應將坐落新北市○○區○○段第
  1194地號土地上門牌號碼新北市○○區○○路100巷20號第1層
  如附圖斜線範圍A所示，面積共46.31平方公尺之建物拆除，且
  將該部分土地返還予原告。(6)被告葉賴秀鳳應給付原告236,
  840元，及自起訴狀繕本送達之翌日起至清償日止，按週年利
  率百分之5計算之利息；暨自起訴狀繕本送達之翌日起至拆除
  上開建物後返還占用土地之日止，按月給付原告5,959元。(7)
  願供擔保請准宣告假執行。
二被告葉賴秀鳳則以：
(一)被告早於68年2月9日即已遷入新北市○○區○○路100巷20 號
  1樓（房屋座落台北縣永和市○○段1195、11 96地號，與系爭
  土地仳鄰），長期居住使用未曾他遷依地籍圖所示，被告房屋
  所在位置並未直接通連聯外道路，故長期以來，被告及家人僅
  得經由系爭土地出入安樂路100巷，被告於系爭土地搭建車庫
  等工作物，係作為車庫使用外，為被告及家人每日通行所必須
  ，故被告自得依民法第787條第1項前段主張袋地通行權而取得
  合法之占有使用權源。
(二)依民法第832條、第769條、第772條之規定，被告除得主張通
  行使用系爭土地外，並非不得再以行使地上權意思，合法占有
  為車庫等工作物使用。經比對農林航空測量所75年及99年空照
  圖，即可清楚看出被告占有使用之系爭車庫工作物確已繼續存
  在長達20餘年。尤以長期以來，系爭土地之歷任所有權人均未
  曾請求被告返還或為任何給付租金請求，可見雙方確有默示成
  立地上權設定契約之意思及同意被告使用系爭土地之意思。被
  告復已於100年2月21日向新北市中和地政事務所提出「時效取
  得地上權登記」之申請，可證被告確非惡意或無權占有系爭土
  地。
(三)系爭土地坐落於安樂路100巷內，巷內道路僅為4米巷道，巷道
  甚為狹隘，被告房屋因未鄰接聯外道路，進出必須經由系爭土
  地及同段1194 -2、1194-1及1211地號土地始能連接對外巷道
  ，可見系爭土地並未直接臨路，為「袋地」，土地利用效能甚
  低，並無開發價值可言。原告逕以申報地價之10%作為核算不
  當得利之基準，自屬過高。尤以系爭土地原來之土地使用分區
  ○○○道路用地」，不得作為建築使用，且被告僅作為通行及
  車庫使用，難謂因此獲致一般通常收益。
(四)被告住處附近有一鐵工廠，環境並非良好。原告申報地價應以
  97、98年度的公告地價來計算，並非以99年的地價來計算。被
  告占用面積未達46.31平方公尺。
(五)聲明：原告之訴駁回。如受不利益之判決，被告願供擔保請准
  免於假執行。
三被告林黃美玉、石啟聰方面：
(一)被告已於系爭土地通行2、30年，地主從未請求拆遷或返還，
  地主已默示同意被告使用系爭土地，被告並非惡意使用系爭土
  地，況被告住處附近有一鐵工廠，環境並非良好。原告申報地
  價應以97、98年度的公告地價來計算，並非以99年的地價來計
  算。
(二)聲明：原告之訴駁回。如受不利益之判決，被告願供擔保請准
  免於假執行。
四原告為系爭土地之所有權人，被告林黃美玉、石啟聰、葉賴秀
  鳳所有房屋占有系爭土地，依序如附圖C、B、A所示，有原告
  提出之系爭土地之地籍謄本，並經本院現場履勘，並依原告聲
  請囑託新北市中和地政事務所派員測量，製有土地複丈成果圖
  一紙附卷可按，堪信為真實。是被告葉賴秀鳳空言否認占用面
  積未達46點31平方公尺，尚乏所據。
五本件爭點及本院判斷
  原告起訴主張被告三人無權占有系爭土地，並受有相當於租金
  之不當得利，致原告受有損害，被告則以前詞置辯，因此本件
  爭點應為(一)被告是否有占有系爭土地之正當權源？(二)原告得否
  依據不當得利之規定，請求被告給付相當於租金之不當得利
  及其金額為何？茲分述如下：
(一)民法第787條第1項所定之通行權，係為促進袋地之利用，而令
  周圍地所有人負容忍通行之義務，其目的在解決與公路無適宜
  聯絡之土地之通行問題；如僅為求與公路有最近之聯絡或便利
  之通行，尚不得依該規定主張通行他人之土地。上訴人既可經
  由自己之土地聯絡公路，縱其通行被上訴人土地較為便利，亦
  不得主張對於被上訴人之土地有通行權存在。（最高法院85
  年台上字第1781號判例、95年度台上字第2653號判決意旨參照
  ），準此，惟按民法規定關於袋地所有人之通行權，係指袋地
  所有人於通行必要之範圍內，得通行周圍地以至公路之情形，
  亦即袋地所有人雖得通行周圍道路，但非謂其得占用該周圍之
  道路之意旨甚明。經查，被告葉賴秀鳳於其所有坐落於新北市
  ○○區○○路100巷12號1樓（以下簡稱12號1樓房屋）之房屋
  外，另行搭蓋之一層樓之增建物係占用系爭土地，顯將系爭土
  地置於自己支配管理之意思，已非作為通行之用，逾越前開法
  規規定之立法意旨，被告前揭抗辯，難以採信。
(二)主張因時效取得地上權者，依民法第七百七十二條準用同法第
  七百六十九條或第七百七十條之規定，須以行使地上權之意思
  而占有他人之土地，經過一定之期間，始得請求登記為地上權
  人。此項意思依民法第九百四十四條第一項之規定既不在推定
  之列，故須由占有人負證明之責。又占有人無法律上之權源在
  他人土地上有建築物或其他工作物或竹木，可能係基於侵權行
  為之意思，亦可能基於越界建築使用，亦或界址不明致誤認他
  人土地為自己所有，或因不知為他人土地而誤為占有使用，尚
  難僅以占有人在他人土地上有建築物或其他工作物或竹木之客
  觀事實，自認占有人係基於行使地上權之意思而占有（最高法
  院87年度台上字第1284號判決意旨參照）。因時效而取得地上
  權登記請求權者，不過有此請求權而已，在未依法登記為地上
  權人以前，仍不得據以對抗土地所有人而認其並非無權占有，
  經本院69年度第5次民事庭會議決議在案。至占有人因時效而
  取得地上權登記請求權者，以已具備時效取得之要件，向該管
  地政機關聲請為地上權登記，如經地政機關受理，則受訴法院
  即應就占有人是否具備時效取得地上權之要件，為實體上裁判
  ，固經本院80年度第2次民事庭會議決議予以補充。惟後者旨
  在說明占有人如在土地所有人訴請拆屋還地之前，已主張具備
  時效取得之要件，得請求登記為地上權人者，法院應就其是否
  具備時效取得地上權之要件，為實體上裁判。倘占有人係在土
  地所有人提起拆屋還地之訴後，始主張具備時效取得之要件，
  向地政機關聲請為地上權登記者，即無該決議之適用（最高法
  院86年度台上字第3140號判決意旨參照）。準此，因時效完成
  取得地上權或地上權登記請求權，須以行使地上權之意思而占
  有他人之土地為成立要件之一，果非以行使地上權之意思而占
  有系爭土地，即無從因時效取得地上權或地上權登記請求權，
  縱認地上權取得時效完成而得主張時效利益，得依民法第772
  條準用同法第769條及第770條之規定，亦僅得請求登記為地上
  權人而已，並非及時取得地上權，在未依法登記為地上權人之
  前，自不能本於地上權之法律關係，向土地所有人有所主張而
  認非無權占有。且按占有人因時效取得地上權之要件為實體裁
  判者，須占有人於土地所有權人於拆屋還地前，已具備時效取
  權地上權之要件為向地政機關請求登記為地上權人為前提。本
  件原告於99年12月23日向本院提起本件拆屋還地之訴訟，被告
  葉賴秀鳳遲至100年2月21日始已時效取得地上權為由，聲請地
  政事務所時效取得地上權之登記，因此，被告葉賴秀鳳並未於
  起訴前已經地政機關合法受理地上權登記之申請，從而，揆之
  前開說明，被告葉賴秀鳳自不得以其在系爭土地上有地上權主
  張為有正當權源占有系爭土地。
(三)「所謂默示之意思表示，係指依表意人之舉動或其他情事，足
  以間接推知其效果意思者而言，若單純之沈默，除有特別情事
  ，依社會觀念可認為一定意思表示者外，不得謂為默示之意思
  表示。」本院著有29年度上字第762號判例可資參照。又「知
  悉」，並不等同於「同意」，又某人知悉某項事實而不為反對
  之表示，能否視為同意或默示同意，仍須以該人是否有某項舉
  動，足以推知其有同意之意思者，始足當之（最高法院95年度
  台上字第2952號、90年度台上字第2038號判決意旨參照）。被
  告任意占用系爭土地，系爭土地之前地主單純之緘默，並未向
  被告請求拆屋還地，亦難認係默示同意被告使用系爭土地，況
  被告亦未舉證前地主有何其他舉動或其他情事，足以間接推知
  其有默示同意被告使用系爭土地之意思，況原告係於96年8月
  29日以買賣原因取得系爭土地，難認原告有默示同意被告使用
  系爭土地之意思，從而原告依據所有物返還請求權請求被告拆
  屋還地，即非無據。
(四)無法律上之原因而受利益，致他人受損害者，應返還其利益。
  雖有法律上之原因，而其後已不存在者，亦同，民法第179條
  定有明文。依不當得利之法則請求返還不當得利，以無法律上
  之原因而受利益，致他人受有損害為其要件，故其得請求返還
  之範圍，應以對方所受之利益為度，非以請求人所受損害若干
  為準，無權占有他人土地，可能獲得相當於租金之利益為社會
  通常之觀念（最高法院61年台上字第1695號判例意旨參照）。
  又城市地方房屋之租金，以不超過土地及其建築物申報總價額
  年息百分之十為限。約定房屋租金，超過前項規定者，該管市
  、縣政府得依前項所定標準強制減定之。前開規定於租用基地
  ，建築房屋，均準用之，土地法第97條第1項、第105條分別定
  有明文。又基地租金之數額，除以基地申報地價為基礎外，尚
  須斟酌基地之位置，工商業繁榮之程度，承租人利用基地之經
  濟價值及所受利益等項，並與鄰地租金相比較，以為決定，並
  非必達申報總地價年息百分之十最高額（最高法院68年台上字
  第3071號判例意旨參照）。又舉辦規定地價或重新規定地價時
  ，土地所有權人未於公告期間申報地價者，以公告地價百分之
  八十為其申報地價，平均地權條例第16條前段載有明文。系爭
  土地於自96年1月至98年12月31日之公告地價為17,500元，99
  年1月迄今之公告地價為19,300元，有被告提出之系爭土地之
  公告地價一紙可按（見本院卷第117頁），因此，系爭土地自
  96年1月至98年12月31日之申報地價為14,000元，99年1月迄今
  之申報地價為15,440元，合先敘明。本院斟酌系爭土地位於新
  北市○○區○○路，生活機能甚為便利，鄰近捷運站永安站、
  中央圖書館台灣分館，被告於系爭土地搭建一層樓之鐵皮屋，
  作為被告停車或置放雜物之用等情，經本院勘驗明確，製有勘
  驗筆錄可按，並有原告提出之系爭土地使用現狀照片6紙為證
  （見本院卷第88、104至106頁），系爭土地之使用分區○道路
  用地，為被告所自認（見100年7月12日筆錄，本院卷第111頁
  背面，本院認原告主張以被告所占基地申報地價總額年息8%計
  算（計算方式為各年度申報地價x被告占有系爭土地之面積x百
  分之8x日數），應為適當，準此，原告請求被告給付96年8月
  29 日起至99年12月20日止相當於租金之不當得利如主文第1項
  所示之金額，被告並應自起訴狀繕本送達翌日起至返還土地止
  ，按月給付原告如主文第1項所示之金額，應屬有據，逾此部
  分，應予駁回。
(五)給付有確定期限者，債務人自期限屆滿時起，負遲延責任。給
  付無確定期限者，債務人於債權人得請求給付時，經其催告而
  未為給付，自受催告時起，負遲延責任。其經債權人起訴而送
  達訴狀，或依督促程序送達支付命令，或為其他相類之行為者
  ，與催告有同一之效力。前項催告定有期限者，債務人自期限
  屆滿時起負遲延責任，民法第229條定有明文。寄存送達，自
  寄存之日起，經十日發生效力，民事訴訟法第138條第2項定有
  明文。本件起訴狀繕本依序於99年12月30日、99年12月31日寄
  存送達被告林黃美玉、葉賴秀鳳，有卷附之送達證書可按（見
  本院卷第37、39頁），因此，林黃美玉、葉賴秀鳳分別於100
  年1月9日、100年1月10日送達生效，並分別自翌日即100年1月
  10日、100年1月11日起負給付遲延之責。本件起訴狀繕本於99
  年12月29日送達於被告石啟聰，有卷附之送達證書可按（見本
  院卷第38頁），被告石啟聰自99年12月30日起負給付遲延之責
  ，附此敘明。
六綜上述，原告基於民法第767條所有物返還請求權及民法第179
  條不當得利之規定之法律關係，請求被告三人拆除如附圖所示
  之建物並返還系爭土地，並各給付相當於租金之不當得利及其
  法定遲延利息如主文所示，為有理由，逾此部份，應予駁回。
七兩造陳明願供擔保，聲請宣告假執行或免為假執行，經核原告
  勝訴部分，合於法律規定，爰分別酌定相當之擔保金額宣告之
  ；原告其餘假執行之聲請，因訴之駁回而失所依據，不予准許
  。
八本件事證已明，兩造其餘攻擊防禦方法及爭點，核與本件判決
  結果無涉，爰不一一論述。
九結論：原告之訴為一部有理由、一部無理由，依民事訴訟法第
  79 條、第390條第2項、第392條第2項，判決如主文。
中    華    民    國   100    年    7     月    29    日
                  民事第三庭    法  官  徐玉玲
以上正本係照原本作成
如對本判決上訴，須於判決送達後20日之不變期間內，向本院
提出上訴狀。如委任律師提起上訴者，應一併繳納上訴審裁判
費。
中    華    民    國   100    年    7     月    29    日
                                書記官   余承佳
附表1
一被告林黃美玉（占用10.02平方公尺，元以下均四捨五入）
(1)96年8月29日起至98年12月31日止，共2年124日
（14,000x10.02x0.08x2）+（14,000x10.02x0.08÷365x124）
=26,258
(2)99年1月1日起至99年12月20日止，共12月20日，合計為354日
  （15,440x10.02x0.08÷365x354）=12,004
(3)以上合計為38,262元
二被告石啟聰（占用45.97平方公尺）
(1)96年8月29日起至98年12月31日止，共2年124日
（14,000x45.97x0.08x2）+（14,000x45.97x0.08÷365x124）
=120,464
(2)99年1月1日起至99年12月20日止，共12月20日，合計為354日
  （15,440x45.97x0.08÷365x354）=55,071
(3)以上合計為175,535元。
三被告葉賴秀鳳（占用46.31平方公尺）
(1)96年8月29日起至98年12月31日止，共2年124日
（14,000x46.31x0.08x2）+（14,000x46.31x0.08÷365x124）
=121,355
(2)99年1月1日起至99年12月20日止，共12月20日，合計為354日
  （15,440x46.31x0.08÷365x354）=55,478
(3)以上合計為176,833元。
附表2
一被告林黃美玉（占用10.02平方公尺）
（15,440x10.02x0.08÷12）=1,031
二被告石啟聰（占用45.97平方公尺）
  （15,440x45.97x0.08÷12）=4,732
三被告葉賴秀鳳（占用46.31平方公尺）
  （15,440x46.31x0.08÷12）= 4,767
附表3（原告供擔保金額）
一被告林黃美玉-277,220元。
二被告石啟聰-1,271,837元
三被告葉賴秀鳳-1,281,243元
附表4（被告供擔保之金額）
一被告林黃美玉-831,660元
二被告石啟聰-3,815,510元
三被告葉賴秀鳳-3,843,730元